---
title: Perceived pitch of vibrato
date: "2018-01-18"
author: Tamara Cook, B. Sc.
bibliography: /Users/tamara/Dropbox/texmf/bibtex/bib/zentral/zentral.bib
csl: apa.csl
nocite: |
  @Mesz:2009aa
lang: de-DE
otherlangs:
  - en-US
---

```{r setup, include=F, message = F}
knitr::opts_chunk$set(
  collapse = TRUE,
  comment = "#>"
)
library(tidyverse)

knitr::read_chunk("../experiment/Vibrato.m", labels="extremes", from=47, to=59)
```

# Thema: Worum geht es?
* Primer zum Themengebiet
* Musik: Vibrato
* Akustik

## Was ist Vibrato
* Musikalisches Stilmittel
* spezifische Charakteristik, mit der ein Klang versehen werden kann
* Verleiht dem Klang Fülle und Emotionalität

## Erzeugung: Praxisbeispiel
<iframe width="560" height="315" src="https://www.youtube.com/embed/bSSWXw7EOY8" frameborder="0" gesture="media" allow="encrypted-media" allowfullscreen></iframe>

## Physikalische Beschreibung
* periodische Frequenzmodulation
* Schwankung der Klangfrequenz über die Zeit hinweg zwischen unterer ($f_0$) und oberer ($f_1$) Frequenz
* Modulationsrate: Frequenz der Modulation, Abgrenzung von Trägerfrequenz
* Tiefe: $f_1/f_0$ (mus. Intervall)

## Exkurs: Cent-Skala
* Einheit für mus. Intervalle
* Verhältnisskaliert, besitzt einen Nullpunkt
* Auflösung: Ein Halbtonschritt = 100 Cent
* Eine Oktave umfasst 12 Schritte, also 1200 Cent
* JND liegt bei ca 5 Cent
* $c = \frac{1200}{\log{2}}\cdot\log{\frac{f_1}{f_0}}$

## Vibrato und Wahrnehmung
* beliebt bei Anfängern, kräftigerer Klang
* Viele Musiker glauben, man müsse hier weniger genau intonieren
* Bei ausreichender Rate wird Vibrato mit bestimmter Tonhöhe wahrgenommen (Genauigkeit ca 10 Cent)

# Das Experiment
## Fragestellung
* Hängt subjektive Tonhöhe von der Modulationsform ab?
* subj. Tonhöhe wird bei symmetrischer Modulation durch geometrisches Mittel einer Periode geschätzt
* $\overline{f} = \sqrt[n]{\prod_{i=1}^n f_i}$
* $f_0 < \overline{f} < f_1$
* Gehen bei Asymmetrie die langsameren Anteile stärker in Wahrnehmung ein?

## Hypothesen
* S.T. weicht von $\overline{f}$ ab in Richtung stabiler Anteile
* Abweichung hängt positiv mit Länge des stabilen Anteils zusammen

## Design
* Vibratotöne mit gleichem geometrischen Mittel darbieten
* UV: stabile Anteile in der Modulationsform (Länge und Ort)
* Länge: relativer Anteil $p$ einer Periode
* Ort: $f_0$ oder $f_1$
* AV: subjektive Tonhöhe

## Stimuli
* trapezförmige Modulationsformen ($\overline{f} = 500\mathrm{Hz}$)
* Tiefe: 150 Cent
* Jede Periode besteht aus zwei Flanken und einem mittleren Plateau
* Länge des Plateau bestimmt relativen stabilen Anteil $p$ (0, 0.25, 0.5 oder 0.75)
* Plateau entspricht $f_0$ oder $f_1$
* bei $p=0$ ist es dreieckig, kein Plateau
* insgesamt 7 Stimuli

## Trapezformen
```{r trapez, echo=F}
vroom::vroom(
  file.path("..", "experiment", "trapez.csv"),
  col_names = c("l0", "l25", "h25", "l5", "h5", "l75", "h75"),
  col_types = "ddddddd"
) %>%
pivot_longer(everything(), names_to = "type", values_to = "freq") %>%
ggplot(
  aes(y = freq)
) +
labs(
  x = "Sample",
  y = "Frequenz in Hz"
) +
facet_grid(type~.)
```

## Apparatur
* Computer mit Kopfhörer und Tastatur
* OS X mit Octave
* Stimuli werden mit PsychPortAudio als frequenzmodulierte Sinustöne generiert
* Bildschirm nicht notwendig

## Aufgabe
* VP hört Stimulus auf einem Ohr und einen normalen Sinus auf dem anderen
* Per Tastatur wird die Tonhöhe des Sinus an den Stimulus angepasst
* kein Zeitdruck, Stimuli nacheinander abarbeiten
* einstellbare Schritte: 5, 100 und 1 Cent
* Lautstärke beider Töne ist anpassbar

## Ablauf
* Instruktion: Aufgabe und Tastaturbelegung
* Darbietung der 7 Stimuli, jeder viermal, Reihenfolge randomisiert
* Startfrequenz des Sinus randomisiert zwischen $250\mathrm{Hz}$ und $1\mathrm{kHz}$
* In jedem der 28 Trials nimmt die VP die Herstellung vor und geht mittels Enter zum nächsten Trial über
* Daten werden schließlich als CSV exportiert

## Ergebnis
```{r results, echo=F}
resultfiles <- file.path("..", "data", c("result_2.csv", "result_1.csv"))

col_names <- resultfiles %>%
vroom::vroom(col_types = "cdddd", n_max=0) %>%
names

vroom::vroom(
  resultfiles,
  col_names = col_names,
  col_types = "cdddd",
  skip = 2,
  id = "sub"
) %>%
mutate_at("sub", factor, labels=c("sub1", "sub2")) %>%
mutate_at("peak", factor) %>%
group_by(sub, peak, stable_rel) %>%
summarise(
  pitch_mean = mean(pitch_Hz),
  pitch_sem = sd(pitch_Hz)/sqrt(n()),
  lower = pitch_mean - 2*pitch_sem,
  upper = pitch_mean + 2*pitch_sem
) %>%
ggplot(aes(x=stable_rel, y=pitch_mean, colour=peak)) +
geom_point() +
geom_errorbar(aes(ymin=lower, ymax=upper)) +
labs(
  x = "Relativer Anteil stabiler Frequenz innerhalb einer Modulationsperiode",
  y = "durchschnittlich eingestellte Tonhöhe in Hz",
  colour = "Richtung der Peaks einer Modulation",
  fill = "Teilnehmer"
) +
scale_x_continuous(labels = scales::percent) +
facet_grid(sub~.)
```

## Diskussion und Kritik
* Ergebnis konsistent mit Hypothesen, aber Fehlerbalken überlappen
* Ermüdung: Evtl. sind 28 Trials auf einmal etwas anstrengend (weniger Trials oder auf Termine splitten)
* Bei der gleichzeitigen Darbietung zweier Töne können Schwebungen auftreten
* Mediationshypothese: Vpn versuchen bei der Herstellung die Schwebungen zu minimieren

# Implementierung: Herausforderungen
## Bestimmung der Trapeze
* Wie findet man $f_0$ und $f_1$?
* Viele Parameter sind bekannt, aber die passenden Stützpunkte nicht
* Einzelner Freiheitsgrad durch vorgegebene Tiefe von 150 Cent
* Ist $f_0$ bekannt, so ist auch $f_1$ bekannt und umgekehrt

## Analytische Suche
* Mit Mathematica ließen sich Gleichungen zur Bestimmung von $f_0$ aus den Vorgaben ermitteln
* Mathematica arbeitet symbolisch, Matlab oder R hingegen numerisch
* Nicht für jedes Problem gibt es analytische Lösungen
* Zwei Seiten Integralrechnung später …

## Analytische Lösung
```{octave extremes, eval = F, engine.path = "octave-cli"}
```

## Fit
* Steht kein Mathematica zur Verfügung oder existiert keine analytische Lösung, kann man die Lösung auch fitten
* z.B. in Matlab der Simplex-Algorithmus via `fminsearch`
* versucht Prüfkriterium durch anpassen der Freiheitsgrade zu minimieren
* Prüfkriterium: eigene Funktion mit Freiheitsgraden als Eingabe und Prüfkriterium als Ausgabe
* wichtig: mit sinnvollen Startwerten anfangen

## Vibrato-Fit
```{octave fitVibrato, engine.path = "octave-cli"}
function err = errorfun(a, v)
  extremes_Hz = [ a, v.ratio() * a ];
  v = v.recalc(extremes_Hz);
  m = mean(v.modCycle_Hz, "g");
  err = (v.pitch_Hz - m)^2;
end
addpath ../experiment;
v = Vibrato();
fprintf("Analytic f_0: %d\n", v.extremes_Hz(1));
[ a, err ] = fminsearch(@(a) errorfun(a, v), 300);
fprintf("Estimated f_0: %d\nerror: %d\n", a, err);
```

## Beispiel: nichtlineare Regression
\[y = a\sqrt{x} + b\]

```{octave fitSqrt, engine.path = "octave-cli"}
function err = errorfun(params, data)
  a = params(1); b = params(2);
  y_hat = a*sqrt(data.x) + b;
  err = sum((data.y-y_hat).^2);
end
data.x = 1:50;
data.y = 5*sqrt(data.x) + 1;
[ params, err ] = fminsearch(@(params) errorfun(params, data), [ 1, 0 ]);
fprintf("a: %d\nb: %d\nError: %d", params(1), params(2), err);
```

## Phasensprünge
* Beim Aneinanderhängen von Sinustönen können hörbare Phasensprünge entstehen
* $a(f, t) = \sin{2πft}$
* Sinus transformiert die Phasen (Radianten) zu Amplituden (Werte pendeln zwischen -1 und 1)
* Alle $2\pi$ rad (Vollwinkel) ist der Sinus einmal vollständig gependelt
* die hörbaren Artefakte sind Unregelmäßigkeiten der Membran beim Pendeln

## Wiederholung eines Tons
* Der Folgeton muss mit der richtigen Phase beginnen, die an den vorigen Ton anschließt
* Soll ein Ton (endlos) repeatet werden, müssen Anfang und Ende zusammenpassen
* Man hört bereits, wenn die Startphase doppelt vorkommt (Anfang und Ende)

## Beispiel mit Fehler
```{octave sound1, engine.path = "octave-cli"}
fs_Hz = 48000;
freq_Hz = 440;
duration_s = 1;
repeat_times = 10;
t_s = linspace(0, duration_s, duration_s*fs_Hz+1);
phase_rad = 2*pi*freq_Hz*t_s;
a = repmat(sin(phase_rad), 1, repeat_times);
audiowrite("soundsamples/sound1.wav", a, fs_Hz);
```

<audio controls>
<source src="soundsamples/sound1.wav" type="audio/wav">
</audio>

## gleiches Beispiel korrekt
```{octave sound2, engine.path = "octave-cli"}
fs_Hz = 48000;
freq_Hz = 440;
duration_s = 1;
repeat_times = 10;
t_s = linspace(0, duration_s, duration_s*fs_Hz+1);
phase_rad = t_s(1:end-1)*2*pi*freq_Hz;
a = repmat(sin(phase_rad), 1, repeat_times);
audiowrite("soundsamples/sound2.wav", a, fs_Hz);
```

<audio controls>
<source src="soundsamples/sound2.wav" type="audio/wav">
</audio>

## Herstellungsmethode: dynamische Töne
* Werden Folgetöne dynamisch generiert, müssen die Startphasen mit „durchgeschleift“ werden
* Bei der Berechnung eines Tons wird gleichzeitig auch die nächste Startphase bestimmt, die dem nächsten Ton hinzugefügt wird
* möglicher Ansatz: Das letzte Element im Zeitvektor (Tondauer) führt zur neuen Startphase
* Nur der Modulo der Startphase von $2\pi$ ist entscheidend, so bleibt der Wert auch nach oben hin begrenzt

## Beispiel
```{octave sound3, engine.path = "octave-cli"}
duration_s = 0.5; fs_Hz = 48000;
t_s = linspace(0, duration_s, duration_s*fs_Hz+1);
s = []; nextStartPhase = 0;
for f = [ 400, 600, 800 ]
  phase_rad = nextStartPhase + 2*pi*f*t_s;
  a = sin(phase_rad(1:end-1));
  nextStartPhase = mod(phase_rad(end), 2*pi);
  s = [ s, a ];
end
audiowrite("soundsamples/sound3.wav", s, fs_Hz);
```

<audio controls>
<source src="soundsamples/sound3.wav" type="audio/wav">
</audio>

# Quellen
## Literatur
